【裁判字號】    92,台上,2719
【裁判日期】    920516
【裁判案由】    偽造文書
【裁判全文】
最高法院刑事判決                              九十二年度台上字第二七一九號
    上  訴  人  乙○○
                甲○○
右上訴人等因偽造文書案件，不服台灣高等法院台中分院中華民國九十一年十一月十
三日第二審更審判決（九十一年度重上更(二)字第一六八號，起訴案號：台灣台北地方
法院檢察署八十六年度偵字第六四號、第二八一七號），提起上訴，本院判決如左：
    主  文
原判決撤銷，發回台灣高等法院台中分院。
    理  由
本件原判決撤銷第一審之科刑判決，改判論處上訴人乙○○、甲○○共同連續行使偽
造公文書，足以生損害於公眾及他人罪刑（乙○○累犯，處有期徒刑一年六月；甲○
○處有期徒刑一年四月；固非無見。
惟查：(一)原判決於事實欄認定：「乙○○、甲○○明知勁清開發有限公司（下稱勁清
公司）於民國八十五年二月六日以該公司為借款人，乙○○、李順發及甲○○為連帶
保證人之名義，向台灣中小企業銀行股份有限公司沙鹿分行（下稱中小企銀）借貸新
台幣（下同）一千二百五十萬元及三百五十萬元，合計一千六百萬元，並以乙○○名
下所有坐落台中市南區○○○○段一九一之三號土地（面積０‧四五五一公頃，應有
部分十萬分之四六０）及其地上建物：建號一０一五四，門牌號碼台中市○○路○段
七十一巷七十七弄五十二號，暨勁清公司名下所有同地號土地（應有部分十萬分之五
一一）及其地上建物（建號一０一五七），即門牌號碼台中市○○路○段七十一巷七
十七弄六十號之房屋，各為中小企銀設定之最高限額一千萬元之抵押權登記，其擔保
之債權均尚未清償」；然乙○○、甲○○何以明知上開債務尚未清償，原判決未說明
所憑之證據及認定之理由，有理由不備之違法。(二)原判決於事實欄載稱：「乙○○、
甲○○基於行使偽造文書之概括犯意，共同持陳錦村以不詳方法所偽造之中小企銀抵
押權設定契約書等私文書及他項權利證明書等公文書資料（上開文書上「台灣中小企
業銀行股份有限公司沙鹿分行圖記」、「台灣中小企業銀行沙鹿分行經理」之印文、
「台中市中山地政事務所印」均屬偽造），委託不知情之代書洪志文，向台中市中山
地政事務所辦理其所有及勁清公司所有前開土地及建物之抵押權塗銷登記，使該管公
務員登載於職務上所掌之公文書，足生損害於地政機關及中小企銀；又持陳錦村偽造
之抵押權設定契約書及他項權利證明書，交付給不知情之吳淑卿（上開文書上「台灣
土地銀行南台中分行經理」印文、「台中市中山地政事務所印」均屬偽造），於八十
五年三月十八日向台中市中山地政事務所辦理抵押權塗銷登記，使不知情之承辦人員
因此登載予職務上所載之公文書，足生損害於土地銀行及地政機關對不動產管理之正
確性」；然上開上訴人等持以行使之抵押設定契約書及他項權利證明書若均係陳錦村
所偽造，其偽造之內容如何？與真正之抵押設定契約書及他項權利證明書究有何不符
？原判決未於事實欄詳細記載，亦未於理由欄說明，致事實尚欠明確，本院無從為適
用法律當否之判斷，自屬違誤；又證人即辦理塗銷抵押權登記申請之代書洪志文於八
十五年十一月七日法務部調查局台中市調查站訊問時證稱：「於今（八十五）年二月
五、六日間，有一自稱乙○○之男子夥同一四、五十歲之男子及高約一八０公分之三
十餘歲男子等三人，赴我開設之長信房屋代書事務所，要我幫忙代辦房屋抵押權之塗
銷，當時他們拿出他項權利證明書、原設定契約書等資料，除前開址（復興路二段七
一巷七七弄五十二號）外，他們尚要求辦理台中市南區○○○○段地號一九一之三號
、建號一０一五七，地址為台中市○○路○段七一巷七七弄六十號之房屋抵押權之塗
銷，除提供上述資料外，另加有公司執照、營利事業登記證、印鑑證明，因他們所提
供之資料都是正本（除身分證為影本外），所以我便允代為辦理」（八六偵六四卷第
三十九頁）」；如果無訛，上訴人等交付洪志文之抵押設定契約書及他項權利證明書
似為原本（洪志文誤供稱為正本），詳情如何？尚待深入究明。(三)原判決於事實欄認
定：乙○○於八十五年二月十六日，夥同陳錦村共同基於意圖為自己不法所有之犯意
聯絡，由乙○○出面以其名下所有之土地及其上之一０一五四號建物，向台灣土地銀
行南台中分行（以下稱土地銀行）辦理最高限額六百萬元之抵押權，並於八十五年二
月十七日詐借得款五百萬元」；惟乙○○以其所有之土地及地上建物，向土地銀行辦
理最高限額六百萬元之抵押權，並借款五百萬元，其究如何施以詐術？土地銀行如何
陷於錯誤而借予五百萬元？原判決未於事實欄詳予認定，亦未於理由欄說明，殊屬違
誤。(四)原判決於理由欄說明：「刑法第二百十條之偽造文書罪，係指偽造他人之文書
而言。本件上訴人等既係以彼等名義為買賣名義之雙方當事人，已據證人吳淑卿證述
甚明，其通謀虛偽為買賣契約自不構成刑法第二百十條偽造文書之罪」；又謂：「上
訴人等將勁清公司（乙○○為法定代理人）名下所有坐落台中市○區○○○段頭一九
一之三號土地及地上房屋（建號一０一五七，門牌號碼台中市○○路○段七一巷七七
弄六十號）以虛偽買賣移轉予甲○○名下及利用不知情之代書撰寫不實買賣契約書之
偽造文書犯行」，前後理由矛盾，亦有違誤。綜上，應認原判決仍有撤銷發回之原因
，原判決其他有裁判上一罪關係部分，基於審判上不可分之原則，應一併發回。本件
已經本院多次發回，應切實釐清證據，詳敘論斷之理由，期能定讞。
據上論結，應依刑事訴訟法第三百九十七條、第四百零一條，判決如主文。
中      華      民      國    九十二    年      五      月     十六     日
                              最高法院刑事第一庭
                                  審判長法官  施  文  仁
                                        法官  林  永  茂
                                        法官  蕭  仰  歸
                                        法官  賴  忠  星
                                        法官  張  清  埤
      右正本證明與原本無異
                                              書  記  官
中      華      民      國    九十二    年      五      月    二十二    日


司法院資訊處製作；財團法人民間司法改革基金會備份。
